臺灣高等法院刑事判決
109年度上易字第2201號
上  訴  人  臺灣臺北地方檢察署檢察官
被      告  葉清順




上列上訴人因被告違反毒品危害防制條例案件，不服臺灣臺北地
方法院109年度易字第723號，中華民國109年9月25日第一審判決
（起訴案號：臺灣臺北地方檢察署109年度毒偵字第1720號），
提起上訴，本院判決如下：
    主  文
上訴駁回。
    理  由
一、聲請簡易判決處刑意旨略以：被告甲○○基於施用第二級毒品
    之犯意，於民國109年4月9日晚間10時40分為警採尿前回溯9
    6小時內之某時許，在不詳地點，施用第二級毒品甲基安非
    他命1次。嗣於109年4月9日晚間10時20分許，在臺北市萬華
    區和平東路3段與西園路1段口，為警攔檢查獲。因認被告涉
    犯毒品危害防制條例第10條第2項之施用第二級毒品罪嫌。
二、原判決意旨略以：被告於102年間因施用毒品案件，經臺灣
    新北地方檢察署檢察官以102度毒偵字第3247號為附命完成
    戒癮治療之緩起訴處分確定，緩起訴期間自102年7月12日起
    至104年1月11日止，履行期間自102年8月22日起至103年12
    月10日止，並命被告至指定之醫療機構完成戒癮治療、定期
    接受採尿檢驗及緩起訴期間內不得再施用毒品等事項為緩起
    訴條件，詎被告於緩起訴期間內故意更犯施用第二級毒品罪
    ，致緩起訴處分經檢察官依職權於103年8月12日以103年度
    撤緩字第731號撤銷緩起訴處分，並於緩起訴期間屆滿前之1
    03年9月7日合法送達被告，撤銷緩起訴即已生效，亦即前案
    附命完成戒癮治療之緩起訴處分已遭撤銷，被告事實上已接
    受等同於「觀察、勒戒」之處遇，應認103年9月7日相當於
    修正前毒品危害防制條例第23條第2項之觀察、勒戒執行完
    畢，因此被告本案應以103年9月7日為基準日，計算5年期間
    。則被告本案於109年4月9日晚間10時40分為警採尿前回溯9
    6小時內之某時許，再犯本案施用第二級毒品犯行，應屬5年
    後再犯，自不得逕行追訴、處罰。檢察官於109年7月6日將
    被告本案施用第二級毒品犯行逕行起訴，並於109年7月14日
    繫屬，其程序即已違背繫屬時前開毒品危害防制條例規定，
    爰不經言詞辯論，逕行諭知不受理之判決。
三、上訴意旨略以：被告前案附命完成戒癮治療之緩起訴處分既
    經撤銷，並經起訴判刑，被告未能遵守及履行前開緩起訴所
    列事項，其事實上既已接受等同「觀察、勒戒」處遇，檢察
    官自應於撤銷緩起訴處分後依法追訴，並無再次向法院聲請
    觀察、勒戒之必要。毒品危害防制條例第24條第2項既有明
    定，則附命完成戒癮治療之緩起訴處分經撤銷後，檢察官應
    依法追訴，而非繼續偵查，則撤銷緩起訴處分後，已無再行
    聲請觀察、勒戒之裁量餘地。原判決僅依修正後毒品危害防
    制條例第20條第3項文義解釋，再依同條例第35條之1第1款
    、第2款規定之立法理由，即推論出被告施用毒品案件固經
    撤銷附命完成戒癮治療之緩起訴處分後，仍應再為聲請觀察
    、勒戒之結論，顯然忽視同條例第24條第2項明文「前項緩
    起訴處分，經撤銷者，檢察官應依法追訴」之規定。另同條
    項於109年1月15日修正為「前項緩起訴處分，經撤銷者，檢
    察官應繼續偵查或起訴」，或可解釋為撤銷附命完成戒癮治
    療之緩起訴處分後，除起訴外，亦得再為聲請觀察、勒戒，
    惟依同條例第36條後段，109年1月15日修正之第24條之施行
    日期，既尚未經行政院定之，自應適用現行毒品危害防制條
    例第24條規定，依法訴追。是原審適用法律顯有錯誤，請撤
    銷原判決，更為適當合法之判決云云。
四、按起訴之程式違背規定者，應諭知不受理之判決，並得不經
    言詞辯論為之，刑事訴訟法第303條第1款、第307條分別定
    有明文。而施用第一、二級毒品為犯罪行為，毒品危害防制
    條例第10條設有處罰規定。故施用第一、二級毒品者，本應
    科以刑罰。惟基於刑事政策，對合於一定條件之施用者，則
    依同條例第20條之規定，施以觀察、勒戒及強制戒治之保安
    處分。又109年1月15日修正公布、同年7月15日施行之毒品
    危害防制條例第20條第3項規定，犯第10條之罪於觀察、勒
    戒或強制戒治執行完畢釋放後，3年後始再犯者，不論其行
    為係在新法施行生效前或施行生效後所為（同條例第35條之
    1第1、2款參照），均應適用同條第1、2項（即應先觀察勒
    戒或強制戒治）之規定，又上開所謂「3 年後再犯」，只要
    本次再犯（不論修正施行前、後）距最近1 次觀察、勒戒或
    強制戒治執行完畢釋放，已逾3 年者，即該當之，不因其間
    有無犯第10條之罪經起訴、判刑或執行而受影響（最高法院
    刑事大法庭109年度台上大字第3826號裁定參照）。同條例
    第35條之1第1款及第2款前段規定，該次修正施行前犯同條
    例第10條之罪之案件，於該條例施行後，偵查中，由檢察官
    依修正後規定處理；審判中，由法院或少年法院（地方法院
    少年法庭）依修正後規定處理。是犯同條例第10條第1項之
    施用第一級毒品罪、同條第2項之施用第二級毒品罪者，不
    論行為係在修正前或修正後，法院審判中之案件均應依新法
    規定處理。而同日施行之修正後同條例第23條第2項規定「
    觀察、勒戒或強制戒治執行完畢釋放後，3年内再犯第10條
    之罪者，檢察官或少年法院（地方法院少年法庭）應依法追
    訴或裁定交付審理」，已明定對同條例第10條第1項、第2項
    所定施用毒品罪之起訴，須具備觀察、勒戒、強制戒治等保
    安處分執行完畢釋放後3年内再犯之要件，即以係以「觀察
    、勒戒或強制戒治執行完畢釋放後，3年內再犯」為其訴追
    條件，至於起訴、判刑或執行等刑事處罰執行完畢釋放後3
    年内再犯之情形，則不屬之（最高法院109年度台上字第352
    2號、第3758號、第3777號判決意旨、109年度台上大字第35
    36號裁定參照）。又毒品危害防制條例第24條第1項規定「
    附命完成戒癮治療之緩起訴處分」(下稱「附命緩起訴」）
    程序（109年1月15日修正公布之同條項規定，尚未施行），
    依現行實務見解，犯同條例第10條第1項、第2項之施用第一
    級或第二級毒品罪者，如已完成「附命緩起訴」之戒癮治療
    ，事實上已接受等同「觀察、勒戒或強制戒治」執行完畢釋
    放之處遇，則如於同條例第23條第2項所定「3年」内，再犯
    施用第一級或第二級毒品罪，顯現其再犯率甚高，原規劃之
    「附命緩起訴」完成戒癮治療制度功能無法發揮成效，已無
    再次接受「觀察、勒戒或強制戒治」處遇之必要，自應依該
    條例第23條第2項規定之相同法理，逕行追訴（提起公訴或
    聲請簡易判決處刑），而無再依該條例第20條第1項重行聲
    請觀察、勒戒或強制戒治之必要，且此經「附命緩起訴」，
    應以經「附命緩起訴」並完成戒癮治療後，起算該「3年」
    内再犯之期間（最高法院109年度台非字第76號、第77號判
    決意旨參照)。參酌毒品危害防制條例第20條之立法理由，
    施用毒品者未完成「附命緩起訴」之戒癮治療，緩起訴處分
    後經撤銷，其緩起訴處分並未完成，自不得解為等同「觀察
    、勒戒」之處遇已完成，即不得認其事實上已接受等同「觀
    察、勒戒或強制戒治」執行完畢釋放之處遇，自無從依此起
    算3年之再犯期間。
五、經查：
　㈠被告前於102年間，因102年5月4日施用第二級毒品案件，經
    臺灣新北地方檢察署檢察官以102度毒偵字第3247號為附命
    完成戒癮治療之緩起訴處分確定，緩起訴期間自102年7月12
    日起至104年1月11日止，履行期間自102年8月22日起至103
    年12月10日止，並命被告於通過戒癮治療評估後，自收受緩
    起訴處分命令通知書之日起，至緩起訴期間屆滿前2個月止
    ，至指定之醫療機構完成戒癮治療、於戒癮治療完成後，至
    緩起訴期間屆滿前1月止，依觀護人指定之日期接受採尿檢
    驗等事項為緩起訴條件。詎被告於緩起訴期間內之102年8月
    間故意更犯施用第二級毒品罪，經起訴後由原審以103年度
    審簡字第589號判處有期徒刑2月，再經原審以103年度審簡
    上字第78號駁回上訴而確定，致原緩起訴處分經檢察官依職
    權於103年8月12日以103年度撤緩字第731號撤銷緩起訴處分
    ，於緩起訴期間屆滿前之103年9月7日合法送達，再就此犯
    行聲請簡易判決處刑，由臺灣新北地方法院以103年度簡字
    第5439號判處應執行有期徒刑2月確定，且其後亦未再受觀
    察、勒戒或強制戒治，有各該處分書、判決書、本院被告前
    案紀錄表可查（見原審卷第47、48、51、53頁），則被告所
    受前案之附命緩起訴既經撤銷，而其戒癮治療未完成，事實
    上並未因上開緩起訴處分而受有等同於觀察、勒戒或強制戒
    治執行完畢之情事，依據前揭說明，自無從依此起算3年之
    再犯期間。縱被告於其後復多次因施用毒品案件，經起訴、
    判刑或執行，惟其前既因緩起訴處分經撤銷，未完成戒癮治
    療，尚難以等同曾受「觀察、勒戒或強制戒治」執行完畢視
    之，被告既未曾受「觀察、勒戒或強制戒治」等處遇，自無
    從適用毒品危害防制條例第23條第2項之規定予以追訴處罰
    ，而應適用同條例第20條第1項、現行第24條等規定，由檢
    察官審酌個案情節，裁量聲請法院裁定觀察、勒戒或為附命
    完成戒癮治療之緩起訴處分，抑或為其他適法處理。詎檢察
    官就本案聲請簡易判決處刑，自有起訴之程序違背規定之情
    事。原審法院認被告前既曾受附命緩起訴處分，縱該緩起訴
    處分嗣經撤銷，亦應認被告事實上已接受等同於「觀察、勒
    戒」之處遇，相當於修正前毒品危害防制條例第23條第2項
    之觀察、勒戒執行完畢，自應以該撤銷緩起訴處分之生效日
    （即103年9月7日），起算5年之再犯期間等語。惟依109年7
    月15日修正施行之毒品危害防制條例第35條之1第1款及第2
    款前段規定，犯同條例第10條第1項之施用第一級毒品罪、
    同條第2項之施用第二級毒品罪者，不論行為係在修正前或
    修正後，法院審判中之案件均應依新法規定處理。原判決援
    引修正前毒品危害防制條例第23條第2項之規定，未臻妥適
    ，且所據理由亦與本院不同，然結論（本案應諭知公訴不受
    理之判決，且不經言詞辯論為之）尚無二致，仍應予維持。
　㈡上訴意旨以，被告前案附命完成戒癮治療之緩起訴處分既經
    撤銷，並經起訴判刑，被告未能遵守及履行前開緩起訴所列
    事項，其事實上既已接受等同「觀察、勒戒」處遇，檢察官
    自應依毒品危害防制條例第24條第2項規定，於撤銷緩起訴
    處分後依法追訴，並無再次向法院聲請觀察、勒戒之必要云
    云。惟按毒品危害防制條例條例第24條第2項規定「前項緩
    起訴處分，經撤銷者，檢察官應依法追訴」，已明示施用毒
    品案件於撤銷緩起訴處分後之法律效果為「依法追訴」，此
    乃因被告事實上已接受等同「觀察、勒戒」之處遇，惟其竟
    未能履行該條件，自應於撤銷緩起訴處分後就該次犯行依法
    起訴，而無再次聲請法院裁定觀察、勒戒之必要（最高法院
    109年台非字第105號判決意旨參照）。然被告前案所受附命
    緩起訴處分雖經撤銷，然其戒癮治療並未完成，自無從解為
    等同觀察、勒戒等處遇已執行完畢，是上訴意旨以被告本案
    應依法追訴云云，並非可採。
　㈢綜上所述，檢察官前依修正前毒品危害防制條例規定提起聲
    請簡易判決處刑，起訴程序固未違背當時之規定，然依新修
    正之毒品危害防制條例規定，本案已不得追訴，檢察官逕行
    聲請簡易判決處刑，自屬起訴之程序違背規定，原審法院認
    不得以簡易判決處刑，改用通常程序審理，並不經言詞辯論
    ，逕為諭知不受理之判決，於法核無不合。檢察官上訴意旨
    認應依法追訴，指摘原審諭知不受理判決有適用法律之違誤
    ，為無理由，應予駁回，並不經言詞辯論為之。
據上論斷，應依刑事訴訟法第368條、第372條，判決如主文。
中　　華　　民　　國　　109 　年　　12　　月　　21　　日
                  刑事第八庭  審判長法　官 陳世宗
                                    法　官 呂寧莉
                                    法　官 周明鴻

以上正本證明與原本無異。
不得上訴。
                                    書記官 謝雪紅
中　　華　　民　　國　　109 　年　　12　　月　　21　　日